【裁判字號】    98,上,1120
【裁判日期】    990525
【裁判案由】    拆屋還地
【裁判全文】
臺灣高等法院民事判決                  98年度上字第1120號
上  訴  人  庚○○
訴訟代理人  顧立雄律師
            許慧如律師
上  訴  人  乙○○
            丙○○
            丁○○
            戊○○
            己○○
            辛○○
            甲○○
            子○○
            癸○○
            丑○○
被上  訴人  財團法人臺灣省臺北縣大觀書社
法定代理人  壬○○
訴訟代理人  羅翠慧律師
複代  理人  李姝律師
上列當事人間請求拆屋還地事件，上訴人對於中華民國98年9月2
5日臺灣板橋地方法院98年度訴字第48 號第一審判決提起上訴，
本院於民國99年5月11日言詞辯論終結，判決如下：
    主  文
原判決關於命上訴人給付金額，超過(一)上訴人庚○○、戊○○、
己○○、辛○○、甲○○各應給付被上訴人新台幣壹萬捌仟陸佰
肆拾肆元，及自民國九十八年三月十三日起至清償日止按週年利
率百分之五計算之利息部分，並該部分假執行之宣告；(二)上訴人
庚○○、戊○○、己○○、辛○○、甲○○各應自民國九十八年
三月十三日起至返還原判決主文第一項所示土地之日止，按月給
付被上訴人新台幣佰拾伍元；(三)上訴人乙○○、丙○○、丁
○○應連帶給付被上訴人新台幣壹萬捌仟陸佰肆拾肆元，及自民
國九十八年三月十三日起至清償日止按週年利率百分之五計算之
利息部分，並該部分假執行之宣告；(四)上訴人乙○○、丙○○、
丁○○應自民國九十八年三月十三日起至返還原判決主文第一項
所示土地之日止，按月連帶給付被上訴人新台幣佰拾伍元；
(五)上訴人子○○、癸○○、丑○○應連帶給付被上訴人新台幣壹
萬捌仟陸佰肆拾肆元，及自民國九十八年三月十三日起至清償日
止按週年利率百分之五計算之利息部分，並該部分假執行之宣告
；(六)上訴人子○○、癸○○、丑○○應自民國九十八年三月十三
日起至返還原判決主文第一項所示土地之日止，按月連帶給付被
上訴人新台幣佰拾伍元等部分，暨訴訟費用之裁判均廢棄。
上開廢棄部分，被上訴人在第一審之訴及其假執行之聲請均駁回
。
其餘上訴駁回。
第一審訴訟費用由上訴人負擔十分之九，餘由被上訴人負擔。
第二審訴訟費用由上訴人庚○○負擔十分之九，餘由被上訴人負
擔。
    事實及理由
一上訴人乙○○、丙○○、丁○○、戊○○、己○○、辛○○、
  甲○○、子○○、癸○○、丑○○未於言詞辯論期日到場，核
  無民事訴訟法第386 條所列各款情形，爰依被上訴人之聲請，
  由其一造辯論而為判決
二被上訴人起訴主張：臺北縣板橋市○○段第895 地號土地（重
  測前為板橋段30地號，下稱系爭土地）為伊所有，江榮則承租
  相鄰之同段893、894地號土地（重測前依序為板橋段29 地號）
  ，於其上興建門牌臺北縣板橋市○○街3號房屋（下稱系爭3號
  房屋），江榮於民國（下同）70年5月7日死亡後，上訴人共同
  繼承取得系爭3 號房屋，但其等未經伊同意，在系爭土地如附
  圖所示A部分面積33.28平方公尺上，於系爭3 號房屋增建附圖
  所示1樓磚造屋（A部分面積33.28平方公尺），及於A部分之上
  增建2樓鐵皮屋（B部分面積2.55平方公尺）（下合稱系爭增建
  ），系爭增建屬於系爭3號房屋之一部分，其等就系爭3號房屋
  之所有權因此擴張，而無權占有系爭土地如附圖所示A 部分。
  爰依民法第767 條中段，請求上訴人拆除系爭增建，並依民法
  第767條前段，請求上訴人返還系爭土地如附圖所示A部分，及
  依民法第179 條規定，請求上訴人連帶返還占有系爭土地如附
  圖所示A部分，自93年1月1日起至97年12月31 日止期間之不當
  得利新台幣（下同）217,518 元，及自起訴狀繕本送達翌日（
  即98年3月13日）起至清償日止按年息5 %計算之利息，暨自起
  訴狀繕本送達翌日（即98年3月13 日）起至返還系爭土地如附
  圖所示A部分之日止按月連帶給付3,905元，伊並願就請求拆屋
  還地、返還不當得利217,518 元及其利息部分供擔保，請准宣
  告假執行等語。
三上訴人庚○○抗辯：伊之祖先世居系爭3號房屋，40 年當時被
  上訴人之法定代理人楊水生在系爭3 號房屋與系爭土地之間築
  圍牆區隔，故自始認知系爭3 號房屋未占用系爭土地；被上訴
  人於68年間系爭土地重測丈量時知悉系爭增建係越界建築，但
  被上訴人未曾異議，依民法第796 條規定，被上訴人負有容忍
  系爭增建繼續占用系爭土地之義務；伊於系爭3號房屋1樓經營
  餐飲店，2樓作為住家，系爭增建與系爭3號房屋緊密連接，1
  樓作為餐飲店之廚房及倉庫，並設有通往2 樓住家之樓梯，無
  法分離，且系爭增建有一部分坐落同地段893 地號土地上，若
  強制拆除系爭增建如附圖所示A、B部分，必會危及系爭增建坐
  落同地段893 地號土地部分，且拆除過程中產生之震動及主體
  建築失去系爭增建之支撐，有使主體建築崩塌之虞，並導致餐
  飲店無法經營，危害伊全家之生計，反之，系爭增建占用系爭
  土地之面積極微，被上訴人收回該部分基地，毫無助益，故被
  上訴人濫用權利；系爭土地坐落老舊社區，商業不振，不易出
  租等語。上訴人丁○○於原審及本院以書狀抗辯：伊之父江泉
  德與母林秋於53年離異，伊由母親監護及撫養，與父親一方之
  親戚未往來，不生占有系爭土地情事等語。上訴人乙○○於原
  審以言詞及書狀抗辯：伊之祖父母居住系爭3號房屋，40 年當
  時被上訴人之法定代理人楊水生在系爭3 號房屋與系爭土地之
  間築圍牆區隔，故伊之祖父母及上訴人均認知系爭3 號房屋未
  占用系爭土地；系爭增建物與系爭3 號房屋緊密連接，若強制
  拆除，必會危及主體建築；系爭增建面積極微，被上訴人收回
  該部分基地，毫無助益等語。其餘上訴人則未到場或提出書狀
  為任何抗辯。
四原審判決：(一)上訴人應將系爭增建拆除，並將系爭土地如附圖
  所示A部分返還被上訴人；(二)上訴人應連帶給付被上訴人130,5
  11元，及自98年3月13日起至清償日止按年息5 %計算之利息；
  (三)上訴人應自98年3月13日起至返還系爭土地如附圖所示A部分
  之日止，按月連帶給付被上訴人2,343 元；(四)被上訴人其餘之
  訴駁回。(五)就上開第(一)、(二)項判決為附條件之假執行宣告。上
  訴人庚○○就敗訴部分提起上訴，聲明求為：(一)原判決不利於
  上訴人庚○○部分廢棄；(二)上開廢棄部分，被上訴人在第一審
  之訴及其假執行之聲請均駁回。其餘上訴人雖未提起上訴，惟
  因系爭3 號房屋為上訴人公同共有，其所有權復擴張及於系爭
  增建，即系爭增建亦為上訴人公同共有（理由詳下述），則關
  於被上訴人請求上訴人拆屋還地之訴訟標的，對於全體上訴人
  必須合一確定，依民事訴訟法第56條第1 款規定，上訴人庚○
  ○就原審命其拆屋還地部分裁判提起上訴，此上訴效力及於其
  他上訴人。又按連帶債務人中之一人受確定判決，而其判決非
  基於該債務人之個人關係者，為他債務人之利益，亦生效力，
  民法第275 條定有明文，則債權人以各連帶債務人為共同被告
  提起給付之訴，經第一審法院為共同被告應連帶給付之判決，
  被告中之一人或數人提起上訴，主張非基於其個人關係之上訴
  理由者，應適用民事訴訟法第56條第1 款之規定，使上訴效力
  及於未提起上訴之共同被告。查原審為上訴人應連帶給付被上
  訴人不當得利之判決，上訴人庚○○就原判決關於此部分提起
  上訴，其所主張上開上訴理由，均非基於其個人關係，故此部
  分上訴之效力亦及於其他上訴人。被上訴人則答辯聲明求為駁
  回上訴。
五兩造不爭執之事項：
(一)系爭土地面積2,145平方公尺，於89年7月、93年1月、96年1月
  之申報地價依序為每平方公尺17,661元、12,400元、14,080元
  ，重測前為板橋段30地號，被上訴人於63年4月4日登記為所有
  權人。有被上訴人提出之土地登記謄本、地價謄本、法人登記
  證書（原審卷第8、14、15、96至98、149頁；本院卷第100 頁
  ）可稽。
(二)江榮承租與系爭土地相鄰之同段893、894地號土地，於其上興
  建系爭3號房屋。嗣江榮於70年5 月7日死亡，由上訴人庚○○
  、戊○○、己○○、辛○○、甲○○及張江春菊、江泉德繼承
  。江泉德於81年8月1日死亡，由上訴人乙○○、丙○○、丁○
  ○繼承。張江春菊於97年9月8日死亡，由上訴人子○○、癸○
  ○、丑○○繼承。系爭3 號房屋現由上訴人庚○○經營天一商
  行，屬餐飲業。有被上訴人提出之地籍圖、戶籍謄本、繼承系
  統表、營業登記資料、照片（原審卷第10、13、38至45、73至
  78、117、217至227頁；本院卷第101至115、259頁）可稽。
六關於被上訴人請求拆屋還地部分：
(一)按建築物之增建部分無使用上或構造上之獨立性，僅為附屬建
  物，該附屬建物因附屬於原有建築物而合為一體使用，其所有
  權附屬於原有建築物之所有權，被附屬之原有建築物所有權範
  圍因而擴張及於增建部分。查被上訴人主張：江榮之繼承人在
  系爭3號房屋增建二層，並於其旁增建附圖所示1 樓磚造屋（A
  部分面積33.28平方公尺），及於A部分之上增建2樓鐵皮屋（B
  部分面積2.55平方公尺）（即系爭增建），系爭增建屬於系爭
  3號房屋之一部分，上訴人就系爭3號房屋之所有權因此擴張，
  而公同共有系爭增建等語，有下列證據可資證明，堪信為真正
  ：
1.被上訴人提出照片（原審卷第12頁；本院卷第149 頁），顯示
  系爭增建雖與系爭3 號房屋原有建築物連接，但二者非屬同一
  結構。
2.被上訴人提出林務局農林航空測量所於77年8月18日、82年8月
  21日、87年8月27日、97年10 月21日拍攝系爭土地坐落區域之
  空照圖（見外放證物），顯示77年8 月18日拍攝當時尚無系爭
  增建，82年8月21日拍攝當時及之後則存在系爭增建。
3.台北縣政府稅捐稽徵處板橋分處以99年1月21 日北稅板二字第
  0990001555號函檢送系爭3 號房屋之稅籍紀錄表、登記表（本
  院卷第150至156頁），記錄系爭3號房屋原有建築物層次1層，
  供營業用，經歷年數為50年，至於增建1、2層分別供營業、住
  家之用，經歷年數均為20年，自78年11月起課房屋稅。
4.原審於98年6 月11日勘驗系爭增建為一層磚造，其上加蓋鐵皮
  ，主要供做廚房及放置生財器具之用，其上有旋轉樓梯通往二
  樓，有勘驗筆錄可稽（原審卷第145頁反面）。
5.上訴人庚○○自認：系爭3號房屋1樓為餐飲店，2 樓為伊之住
  家，系爭增建與系爭3號房屋連接，1樓作為餐飲店之廚房及倉
  庫，並設有通往2 樓住家之樓梯等語，並提出平面圖、照片為
  憑（原審卷第189、190頁）。
(二)按所有人對於無權占有其所有物者，得請求返還之；對於妨害
  其所有權者，得請求除去之，民法第767 條前段、中段分別定
  有明文。次按以無權占有為原因，請求返還土地者，占有人對
  土地所有權存在之事實無爭執，而僅以非無權占有為抗辯者，
  土地所有權人對其土地被無權占有之事實無舉證責任，占有人
  則應就其取得占有係有正當權源之事實證明之。查被上訴人主
  張：系爭增建係上訴人公同共有，占用系爭土地如附圖所示 A
  部分（面積33.28 平方公尺），但上訴人未取得伊之同意，故
  上訴人無權占有系爭土地如附圖所示A 部分等語，業經原審囑
  託臺北縣板橋地政事務所測量確認系爭增建占用系爭土地如附
  圖所示A部分，有勘驗筆錄（原審卷第145至147 頁），及台北
  縣板橋地政事務所以98年6 月15日北縣板地測字第0980009835
  號函檢送之複丈成果圖（原審卷第154、154頁）可稽。上訴人
  對於系爭增建占用系爭土地如附圖所示A 部分之事實，亦未予
  爭執，復未能積極舉證證明曾經被上訴人之同意或有其他權源
  得以占有系爭土地，應認被上訴人之主張為可採。
(三)上訴人丁○○抗辯：伊之父江泉德與母林秋於53年離異，伊由
  母親監護及撫養，與父親一方之親戚未往來，自無占有系爭土
  地情事云云。惟查，上訴人丁○○為江泉德之繼承人，於江泉
  德死亡時，繼受江泉德對於系爭3 號房屋之公同共有權，系爭
  3 號房屋之所有權復擴張及於系爭增建，則應認上訴人丁○○
  係以公同共有之系爭增建占用系爭土地如附圖所示A 部分，故
  上訴人丁○○上開抗辯尚非可採。
(四)上訴人庚○○抗辯：伊之祖先世居系爭3號房屋，40 年當時被
  上訴人之法定代理人楊水生在系爭3 號房屋與系爭土地之間築
  圍牆區隔云云，上訴人乙○○於原審亦為同一抗辯，為被上訴
  人否認。經查，上訴人乙○○提出照片二幀（原審卷第62 頁）
  ，無從據以確認係區隔系爭3 號房屋與系爭土地之圍牆，及該
  圍牆係被上訴人前法定代理人楊水生建築等事實，上訴人庚○
  ○、乙○○復未舉其他積極證據以實其說，其上開抗辯應不足
  採信。
(五)上訴人庚○○抗辯：被上訴人於68年間系爭土地重測丈量時知
  悉系爭增建係越界建築，但被上訴人未曾異議，依民法第796
  條規定，被上訴人負有容忍系爭增建繼續占用系爭土地之義務
  云云，為被上訴人否認。經查，依被上訴人提出林務局農林航
  空測量所於77年8月18日、82年8月21日、87年8 月27日、97年
  10月21日拍攝系爭土地坐落區域之空照圖（見外放證物），於
  77年8月18日拍攝當時尚無系爭增建存在，82年8月21日拍攝當
  時始存在，足證上訴人庚○○主張被上訴人於68年間系爭土地
  重測丈量時知悉越界建築云云，與事實不合。上訴人庚○○復
  未舉證證明被上訴人有符合民法第796條第1項所示「鄰地所有
  人如知其越界而不即提出異議」之要件事實，其抗辯被上訴人
  負有容忍系爭增建繼續占用系爭土地之義務云云，委無可取。
(六)上訴人庚○○抗辯：系爭增建與系爭3 號房屋緊密連接，無法
  分離，且系爭增建有一部分坐落同地段893 地號土地上，若強
  制拆除系爭增建如附圖所示A、B部分，必會危及系爭增建坐落
  同地段893 地號土地部分，拆除過程中所產生之震動及原有建
  築物失去系爭增建之支撐，有使原有建築物崩塌之虞，並導致
  上訴人庚○○無法經營餐飲店，危害上訴人庚○○全家之生計
  ，反之，系爭增建占用系爭土地之面積極微，被上訴人收回該
  部分基地，毫無助益，故被上訴人濫用權利云云，上訴人乙○
  ○於原審亦抗辯：系爭增建物與系爭3 號房屋緊密連接，若強
  制拆除，必會危及主體建築，而系爭增建面積極微，被上訴人
  收回該部分基地，毫無助益云云，均為被上訴人否認。按權利
  之行使，不得違反公共利益，或以損害他人為主要目的，民法
  第148條第1項定有明文。該條所稱權利之行使，是否以損害他
  人為主要目的，應就權利人因權利行使所能取得之利益，與他
  人及國家社會因其權利行使所受之損失，比較衡量以定之。倘
  其權利之行使，自己所得利益極少，而他人及國家社會所受之
  損失甚大者，始得視為以損害他人為主要目的，若當事人行使
  權利，雖足使他人喪失利益，而茍非以損害他人為主要目的，
  即不在該條所定範圍之內（最高法院71年台上字第737號、45
  年台上字第105 號判例意旨參照）。查，依被上訴人提出系爭
  土地登記謄本，系爭土地於97年1月公告現值每平方公尺為66,
  200元（原審卷第8頁），附圖所示A部分面積33.28平方公尺之
  公告現值達2,203,136 元，而依台北縣政府稅捐稽徵處板橋分
  處99年1月21日北稅板二字第0990001555號函檢送之系爭3號房
  屋稅籍紀錄表、登記表（本院卷第150至156頁），系爭3 號房
  屋原有建築物連同系爭增建之評定現值僅138,000 元，且原有
  建築物為水泥牆壁、RC平頂，系爭增建為磚造、鐵皮屋頂，價
  值顯然遠低於系爭土地如附圖所示A 部分之價值，上訴人庚○
  ○、乙○○辯稱被上訴人請求拆除系爭增建，所得利益較其二
  人所受損失輕微云云，尚非可信。又系爭增建與原有建築物非
  同一結構，且上訴人非不得先行補強原有建築物之結構支撐，
  以防免因拆除系爭增建對於原有建築物結構之影響，是上訴人
  庚○○、乙○○抗辯拆除系爭增建，將導致原有建築物崩塌云
  云，乃臆測、卸責之詞，亦非可採。再查，上訴人庚○○本無
  以系爭增建無權占有系爭土地如附圖所示A 部分，持續享有在
  系爭增建營業所生利益之正當理由，自不得以其因系爭增建被
  拆除，營業空間受限，而有無法繼續經營之虞，抗辯無庸拆除
  系爭增建。故被上訴人訴請上訴人拆除系爭增建並返還坐落之
  基地，並無上訴人庚○○、乙○○所指被上訴人所得利益極少
  ，而上訴人所受之損失甚大之情形，難認被上訴人濫用權利。
(七)綜上，被上訴人主張上訴人以系爭增建無權占有系爭土地如附
  圖所示A 部分乙節，堪予憑採。上訴人庚○○抗辯被上訴人依
  民法第796 條規定，負有容忍系爭增建繼續占用系爭土地之義
  務云云；上訴人庚○○、乙○○抗辯被上訴人濫用權利云云，
  及上訴人丁○○未占有系爭土地云云，均不可採。從而被上訴
  人依民法第767 條中段，請求上訴人拆除系爭增建，並依民法
  第767條前段，請求上訴人返還系爭土地如附圖所示A部分，為
  有理由，應予准許。
七關於被上訴人請求返還不當得利部分：
(一)按無法律上之原因而受利益，致他人受損害者，應返還其利益
  ，民法第179 條定有明文。次按無權占有他人土地，可能獲得
  相當於土地租金之利益，此為社會通常觀念（最高法院61年台
  上字第1695號判例意旨參照）。本件上訴人無權占有系爭土地
  如附圖所示A 部分，依上說明，上訴人即因此取得相當於土地
  租金之不當得利，故被上訴人依不當得利法律關係，請求上訴
  人返還此一不當得利，應屬有據。
(二)按民法第182條第1項規定，不當得利之受領人，不知無法律上
  之原因，而其所受之利益已不存在者，免負返還或償還價額之
  責任。此所謂其所受之利益已不存在者，非指所受利益之原形
  不存在者而言，原形雖不存在，而實際上受領人所獲財產總額
  之增加現尚存在時，不得謂利益已不存在（最高法院41年台上
  字第637 號判例意旨參照）。查上訴人庚○○、乙○○未證明
  其所抗辯被上訴人之法定代理人楊水生在系爭3 號房屋與系爭
  土地之間築圍牆區隔之事實，則上訴人庚○○、乙○○據此一
  事實，抗辯其之祖先自始認知系爭3 號房屋未占用系爭土地云
  云，即非可採。退步言，縱令上訴人建築系爭增建時，不知有
  占用系爭土地情事，惟上訴人占有系爭土地如附圖所示A 部分
  ，因而減免以其他財產給付租金，結果獲得財產總額之增加，
  其利益應視為現尚存在，自無從依上開規定，免除上訴人返還
  不當得利之責任。
(三)按城市地方房屋之租金，以不超過土地及其建築物申報總價額
  年息10 %為限，而於租用基地建築房屋者亦有準用，土地法第
  97條第1項、第105條分別定有明文。次按基地租金之數額，除
  以基地申報地價為基礎外，尚須斟酌基地之位置，工商業繁榮
  之程度，承租人利用基地之經濟價值及所受利益等項，並與鄰
  地租金相比較，以為決定（最高法院68年台上字第3071號判例
  意旨參照）。查系爭土地於89年7月、93年1月、96年1 月之申
  報地價依序為每平方公尺17,661元、12,400元、14,080元，乃
  兩造不爭執之事項。又系爭土地地目為「建」，面鄰西門街，
  該街道為單行道，屬於公共汽車行經路線，附近有板橋國小、
  板橋高中、大觀幼稚園、林家花園古蹟、傳統市場，距離捷運
  府中站約500公尺至1公里，住商混雜，交通便捷，且被上訴人
  自86年12月起承租鄰地同地段894 地號土地，係按申報地價年
  息10 %計算租金等情，有被上訴人提出之土地登記謄本、地理
  位置圖、租賃契約書（原審卷第8、115至116、181、182 頁）
  可稽，復經原審勘驗屬實，有勘驗筆錄足憑（原審卷第145 至
  147 頁），並為上訴人所不爭執，堪予認定。爰斟酌上訴人占
  用系爭土地之面積、使用現況、所在地點、四周環境、交通便
  利性等情形，本院認為原判決按系爭土地之申報地價年息6%核
  算上訴人占用系爭土地如附圖所示A部分（面積33.28平方公尺
  ）所得不當利益，尚屬適當。則上訴人自93年1月1日起至97年
  12月31日止期間所獲得相當於租金之不當得利共計 130,510.8
  元【計算式：（12,400元x33.28平方公尺x6%x3年）+（14,080
  元x33.28平方公尺x6%x2年）】，及自98年3月13日起至返還系
  爭土地如附圖所示A 部分予被上訴人之日止，按月所獲得相當
  於租金之不當得利為2,342.9元（計算式：14,080元x33.28 平
  方公尺x6%÷12）。
(四)按民法第271 條規定，數人負同一債務，而其給付可分者，除
  法律另有規定或契約另有訂定外，應各平均分擔之；第272 條
  規定，數人負同一債務，明示對於債權人各負全部給付之責任
  者，為連帶債務，無此一明示時，連帶債務之成立，以法律有
  規定者為限。次按民法第1141條本文規定，同一順序之繼承人
  有數人時，按人數平均繼承，及97年1月2日修正前民法第1148
  條本文規定，繼承人自繼承開始時，除本法另有規定外，承受
  被繼承人財產上之一切權利、義務；第1153條第1 項規定，繼
  承人對於被繼承人之債務，負連帶責任。查：
1.依被上訴人提出之林務局農林航空測量所空照圖（見外放證物
  ），系爭增建於77年8月18日拍攝時尚不存在，於82年8月21日
  拍攝時已存在，再依台北縣政府稅捐稽徵處板橋分處99 年1月
  21日北稅板二字第0990001555 號函檢送系爭3號房屋之稅籍紀
  錄表、登記表（本院卷第150至156頁），記載系爭增建自78年
  11月起課房屋稅，堪認系爭增建係於77年8月19 日至78年11月
  之間興建完成，為上訴人庚○○、戊○○、己○○、辛○○、
  甲○○及江泉德、張江春菊（下稱庚○○7 人）繼承江榮之後
  所發生之事實，換言之，庚○○7 人以系爭增建無權占有系爭
  土地所生之不當得利返還債務，並非繼承自江榮之債務，無依
  上開第1153條第1項規定，由庚○○7人負連帶責任之理。則庚
  ○○7 人對於被上訴人負同一返還不當得利債務，且其給付可
  分，被上訴人復未舉證證明其與庚○○7 人間有成立連帶債務
  之明示，法律亦未規定庚○○7 人應就此一債務負連帶責任，
  自應依民法第271條規定，由庚○○7人平均分擔此一給付義務
  ，即庚○○7人各應給付被上訴人18,644 元（130,510.8÷7）
  （元以下四捨五入），及自98年3 月13日起至清償日止按年息
  5%計算之法定遲延利息，暨應自98年3 月13日起至返還系爭土
  地如附圖所示A部分之日止按月給付被上訴人335 元（2,342.9
  ÷7）（元以下四捨五入）。
2.江泉德於81年8月4日死亡，由上訴人乙○○、丙○○、丁○○
  共同繼承，依上開民法第1153條第1 項規定，其三人應就繼承
  自江泉德對被上訴人之上開債務，負連帶責任。
3.張江春菊於97年9月8日死亡，由上訴人子○○、癸○○、丑○
  ○共同繼承，依上開民法第1153條第1 項規定，其三人應就繼
  承自張江春菊對被上訴人之上開債務，負連帶責任。
4.綜上，被上訴人本於不當得利法律關係，請求(1)上訴人庚○○
  、戊○○、己○○、辛○○、甲○○各應給付被上訴人18,644
  元，及自98年3月13日起至清償日止按年息5 %計算之利息，暨
  應自98年3月13日起至返還系爭土地如附圖所示A部分之日止按
  月給付被上訴人335 元；(2)上訴人乙○○、丙○○、丁○○應
  連帶給付被上訴人18,644元，及自98年3 月13日起至清償日止
  按年息5%計算之利息，暨應自98年3 月13日起至返還系爭土地
  如附圖所示A部分之日止按月連帶給付被上訴人335元；(3)上訴
  人子○○、癸○○、丑○○應連帶給付被上訴人18,644元，及
  自98年3月13日起至清償日止按年息5 %計算之利息，暨應自98
  年3月13日起至返還系爭土地如附圖所示A部分之日止按月連帶
  給付被上訴人335 元等部分，為有理由，應予准許，逾此所為
  請求，尚無理由，應予駁回。
八綜上所述，被上訴人本於民法第767 條中段，請求上訴人拆除
  系爭增建；依民法第767 條前段，請求上訴人返還系爭土地如
  附圖所示A部分，又依民法第179條規定，請求(1)上訴人庚○○
  、戊○○、己○○、辛○○、甲○○各應給付被上訴人18,644
  元，及自98年3月13日起至清償日止按年息5 %計算之利息，暨
  應自98年3月13日起至返還系爭土地如附圖所示A部分之日止按
  月給付被上訴人335 元；(2)上訴人乙○○、丙○○、丁○○應
  連帶給付被上訴人18,644元，及自98年3 月13日起至清償日止
  按年息5%計算之利息，暨應自98年3 月13日起至返還系爭土地
  如附圖所示A部分之日止按月連帶給付被上訴人335元；(3)上訴
  人子○○、癸○○、丑○○應連帶給付被上訴人18,644元，及
  自98年3月13日起至清償日止按年息5 %計算之利息，暨應自98
  年3月13日起至返還系爭土地如附圖所示A部分之日止按月連帶
  給付被上訴人335 元等部分，為有理由，應予准許，逾此所為
  請求，為無理由，應予駁回。又被上訴人就請求上訴人拆屋還
  地及返還自93年1月1日起至97年12月31日止期間之不當得利並
  其利息部分，聲請為附條件之假執行宣告，亦有理由，應予准
  許。至於被上訴人之請求不應准許部分，其假執行之聲請失所
  附麗，應併予駁回。原審就超過上開應准許部分，為上訴人敗
  訴之判決，並為假執行之宣告，自有未洽，上訴意旨就此部分
  指摘原判決不當，求予廢棄改判，為有理由。至於上開應准許
  部分，原審為上訴人敗訴之判決，並為附條件之假執行宣告，
  核無違誤，上訴意旨，就此部分指摘原判決不當，求予廢棄，
  為無理由，應駁回其上訴。
九按民事訴訟法第85條第3 項規定，共同訴訟人中有專為自己之
  利益而為訴訟行為者，因此所生之費用，應由該當事人負擔。
  查本件係因上訴人庚○○個人提起上訴，依民事訴訟法第56條
  第1 款規定，視為其上訴效力及於其他上訴人，故上訴人庚○
  ○提起上訴之行為，就訴訟程序而言，係專為其自己之利益所
  為之訴訟行為，則因此所生之第二審裁判費，除本院命被上訴
  人負擔部分外，應由上訴人庚○○負擔，附此敘明。
十據上論結，本件上訴為一部有理由，一部無理由，依民事訴訟
  法第450條、第449條第1項、第463條、第385條第1項前段、第
  79條、第85條第1項本文、第3項，判決如主文。
中    華    民    國    99    年    5     月    25    日
                    民事第四庭
                        審判長法  官  張劍男
                              法  官  彭昭芬
                              法  官  翁昭蓉
正本係照原本作成。
被上訴人不得上訴。
上訴人如不服本判決，應於收受送達後20日內向本院提出上訴書
狀，其未表明上訴理由者，應於提出上訴後20日內向本院補提理
由書狀（均須按他造當事人之人數附繕本）上訴時應提出委任律
師或具有律師資格之人之委任狀；委任有律師資格者，另應附具
律師資格證書及釋明委任人與受任人有民事訴訟法第466條之1第
1項但書或第2項（詳附註）所定關係之釋明文書影本。
中    華    民    國    99    年    5     月    28    日
                              書記官  張淑芬
附註：
民事訴訟法第466條之1（第1項、第2項）：
對於第二審判決上訴，上訴人應委任律師為訴訟代理人。但上訴
人或其他法定代理人具有律師資格者，不在此限。
上訴人之配偶、三親等內之血親、二親等內之姻親，或上訴人為
法人、中央或地方機關時，其所屬專任人員具有律師資格並經法
院認為適當者，亦得為第三審訴訟代理人。

司法院資訊處製作；財團法人民間司法改革基金會備份。
